【裁判字號】    95,上國易,9
【裁判日期】    951018
【裁判案由】    國家賠償
【裁判全文】
臺灣高等法院民事判決                 95年度上國易字第9號
上  訴  人  甲○○
訴訟代理人  宋國城律師
被上訴人    台北市政府
法定代理人  丙○○
訴訟代理人  丁○○
被上訴人    台北市立聯合醫院
法定代理人  乙○○
訴訟代理人  李嘉典律師
            陳鴻興律師
上列當事人間國家賠償事件，上訴人對於中華民國95年 4月17日
臺灣臺北地方法院94年度國字第25號第一審判決提起上訴，經本
院於95年10月4日言詞辯論終結，並判決如下：
    主    文
上訴駁回。
第二審訴訟費用由上訴人負擔。
    事實及理由
一、台北市立聯合醫院之法定代理人於95年5月1日變更為乙○○
    ，有台北市政府人事令影本一紙附於本院卷第42頁可稽，其
    聲明承受訴訟，尚無不合。上訴人於原法院起訴係以國家賠
    償法（下稱國賠法）第3條第1項為訴訟標的，在本院追加同
    法第2條第2項為請求權基礎，經被上訴人無異議而為本案之
    言詞辯論，應予准許。
二、上訴人起訴主張：
  (一)上訴人配偶陳秀燕於民國92年 4月23日至25日，陪同其父陳
    推遷至國立台灣大學醫學院附設醫院 (下稱台大醫院）急診
    室治療時，因台北市政府所屬之聯合醫院和平院區（即前為
    台北市立和平醫院，下稱和平院區）管理有欠缺，竟將已感
    染嚴重急性呼吸道症候群 (下稱SARS）之老榮民病患，轉診
    至台大醫院急診室治療，致陳秀燕於同年5月6日遭該病患感
    染而發燒住院，至同年14日經診斷罹患SARS去世。和平院區
    因公共設施之設置或管理有欠缺，以致釀成SARS風暴，該院
    院長吳康文及內科兼感染科主任林榮第醫師，因處理SARS不
    當，經臺灣臺北地方法院檢察署（以下簡稱台北地檢署）檢
    察官提起公訴〈92年度偵字第2582號、92年度偵字第 16330
    號〉涉嫌廢弛職務，目前尚在法院審理中。爰依國家賠償法
    第3條第1項、第2條第2項、民法第 195條規定，訴請被上訴
    人連帶賠償非財產上損害新臺幣（下同） 150萬元及加計自
    94年4月8日（即向聯合醫院請求協議日）起算之法定遲延利
    息。
  (二)被上訴人引用刑事判決，只能證明當時和平院區院長吳康文
    及感染科主任林榮第2人，無刑法第130條之廢弛職務罪嫌，
    與本件公共設施之設置及管理有欠缺之構成要件係屬二事。
    民法第184條第二項「違反保護他人之法律，致生損害於他
    人者，負賠償責任。但能證明其行為無過失者，不在此限。
    」。台北市衛生局於92年4月4日發函和平醫院，通知「嚴重
    急性呼吸道症候群-SARS」已經行政院衛生署於92年3月28日
    公告為第四類傳染病，請該院依傳染病防治法相關規定辦理
    。被上訴人之責任在於其公共設施之設置及管理有欠缺，其
    作為係"違反保護他人之法律"，致生損害於他人，應負賠償
    責任，不應由上訴人負舉證責任。
  (三)上訴聲明：
    1.原判決廢棄。
    2.被上訴人應連帶賠償上訴人 150萬元及自民國94年4月8日
      起至清償日止，按年息5%計算之利息。
    3.第一、二審訴訟費用由被上訴人負擔。
三、被上訴人台北市政府以：
  (一)本件訴訟係以國家賠償法第3條第1項規定為請求權基礎，臺
    北市立和平醫院於94年1月1日經整併為臺北市立聯合醫院之
    和平院區，臺北市政府雖為臺北市立聯合醫院之上級機關，
    因臺北市立聯合醫院係屬一有獨立編制及組織規程之依據，
    且有決定國家意思並對外表示之權限。本件訴訟之公有公共
    設施設置或管理機關應為臺北市立聯合醫院，被上訴人臺北
    市政府並非設置或管理機關，自無依國賠法規定負賠償責任
    。上訴人亦未說明臺北市政府應與臺北市立聯合醫院負連帶
    賠償責任之理由，上訴人所陳係空言主張等語置辯。
  (二)答辯聲明：
    1.上訴人上訴駁回。
    2.訴訟費用由上訴人負擔。
四、被上訴人台北市立聯合醫院則以：
  (一)上訴人提起本訴已罹於時效；且上訴人僅依當時之一則傳播
    媒體報導，主張疑似曾有一名70多歲之老榮民因隱匿其於前
    和平醫院之就醫史，致台大醫院急診室欠缺防護措施，進而
    產生院內感染SARS案例，而致陳秀燕女士感染SARS。該位老
    榮民之姓名為何？上訴人自始至終從未舉證以實其說，如何
    確認當時確有媒體報導之所謂老榮民於和平院區感染SARS病
    毒，並轉診至台大醫院而造成台大醫院急診室發生院內感染
    ？況陳秀燕是否確係於台大醫院急診室感染SARS，亦無任何
    證據可資證明。上訴人以台北地檢署以92年度偵字第2582號
    起訴之意旨，主張和平院區之設置管理有欠缺，但上開公訴
    意旨，均為檢察官就吳康文、林榮第2人涉及廢弛職務行為
    所為之憑據，何況台灣台北地方法院業判決其2人無罪。上
    訴人並未就其主張和平院區設置或管理有欠缺，提出任何具
    體證據證明有何違反保護他人法律之情事，僅以台北市衛生
    局發函被上訴人所屬和平醫院，通知SARS經公告為第四類傳
    染病，請被上訴人所屬和平醫院依傳染病防治法相關規定辦
    理等語，充為主張本件該當民法第184條第2項侵權行為之要
    件，於法未合。管理或設置有欠缺係國賠法第3條第1項損害
    請求權之成立要件，上訴人自應舉證以實其說。上訴人亦未
    舉證證明被上訴人所屬和平醫院有何違背保護他人之法律，
    及陳秀燕之死亡與被上訴人所屬和平醫院是否違背保護他人
    之法律，兩者間之有何因果關係存在等語資為抗辯。
  (二)答辯聲明：
    1.上訴駁回。
    2.第一、二審訴訟費用由上訴人負擔。
    3.如受不利判決，被上訴人願供擔保，請准宣告免為假執行
      。
五、兩造不爭之事實：
  上訴人之配偶陳秀燕於92年5月14日因罹患SARS而去世乙節，
  有診斷證明書、除戶戶籍謄本附卷可憑（見原審卷第6至7頁）
  ，並為兩造所不爭執，堪信為真。
六、兩造爭點之論述：
  本件應審究者為(一)台北市政府是否為國賠法第3條第1項之賠償
  義務機關？(二)陳秀燕因罹患SARS死亡是否因聯合醫院所屬之和
  平院區公共設施之管理欠缺所致？茲分別論述如下：
  (一)台北市政府非為國賠法第3條第1項之賠償義務機關：
    1.按公有公共設施因設置或管理有欠缺，致人民之生命、身
      體或財產受有損害者，國家應負損害賠償責任。而上開損
      害賠償之請求，以該公共設施之設置或管理機關為賠償義
      務機關，國賠法第3條第1項、第9條第2項分別定有明文。
      且，國賠法係採國家責任機關賠償制度，亦即雖以國家為
      賠償之主體，但仍以各級行政機關為賠償義務人，此觀上
      列國賠法第9條第2項規定自明（最高法院85年度台上字第
      2638號裁判及同院86年度台上字第2431號裁判參照）。
    2.查，上訴人主張和平院區未盡管理義務，將業已感染SARS
      老榮民病患轉診至台大醫院，致陳秀燕因而感染SARS 而
      死亡，應負國家賠償責任，足見上訴人主張和平院區未盡
      管理義務致陳秀燕死亡，應負國賠法第3條第1項賠償責任
      ，而該和平院區係聯合醫院所屬之醫院院區之一，則聯合
      醫院始為本件上訴人主張應負國家賠償責任之賠償義務機
      關至明。雖台北市政府為聯合醫院之上級機關，然因聯合
      醫院為一有獨立之編制及組織法之依據，且有決定國家意
      思並對外表示之權限，自得為賠償義務人（最高法院86
      年度台上字第2431號判決意旨參照），是上訴人主張台北
      市政府亦為和平院區之賠償義務機關云云，即無可取。而
      上訴人並未說明臺北市政府應與臺北市立聯合醫院負連帶
      賠償責任之理由，其請求自不應許可。
  (二)陳秀燕因罹患SARS死亡是否因聯合醫院所屬之和平院區公共
    設施管理之欠缺所致？
    1.按國賠法第3條第1項所定公共設施設置或管理欠缺所生國
      家賠償責任之立法，旨在使政府對於提供人民使用之公共
      設施，負有維護通常安全狀態之義務，重在公共設施不具
      通常應有之安全狀態或功能時，其設置或管理機關是否積
      極並有效為足以防止危險或損害發生之具體行為，倘其設
      置或管理機關對於防止損害之發生，已為及時且必要之具
      體措施，即應認其管理並無欠缺，自不生國家賠償責任，
      故國家賠償法第3條第1項「公有公共設施」之管理有無欠
      缺，須視其設置或管理機關有無及時採取足以防止危險損
      害發生之具體措施為斷（最高法院92年度台上字第2672號
      裁判參照）。次按所謂公共設施之設置有欠缺，係指公共
      設施建造之初，即存有瑕疵而言；管理有欠缺者，係指公
      共設施建造後未妥善保管，怠為修護致該物發生瑕疵而言
      。又人民依上開規定請求國家賠償時，尚須人民之生命、
      身體或財產所受之損害，與公有公共設施之設置或管理之
      欠缺，具有相當因果關係，始足當之（最高法院84年度台
      上字第1004號裁判參照）。準此，該條項成立要件需以公
      有公共設施之設置或管理有欠缺時，始有國家賠償責任適
      用之餘地。
    2.上訴人主張：因聯合醫院所屬之和平院區管理有欠缺，竟
      將已感染SARS之老榮民病患，轉診至台大醫院急診室治療
      ，致陳秀燕遭該病患感染SARS而死亡云云；為聯合醫院所
      否認。經查，依診斷証明書所載，陳秀燕固因罹患SARS而
      死亡，但陳秀燕是否在台大醫院急診室感染SARS，而台大
      醫院是否係因有一名70多歲之老榮民隱匿其於前和平醫院
      之就醫史，致台大醫院急診室欠缺防護措施，進而產生院
      內感染SARS案例，而致陳秀燕感染SARS，該位老榮民之姓
      名為何？均未見上訴人舉證以實其說，不能僅憑媒體報導
      遽信上訴人之主張為真正。
    3.復按「違反保護他人之法律，致生損害於他人者，負賠償
      責任。但能證明其行為無過失者，不在此限。」民法第
      184條第2項固有明文。上訴人執台北市衛生局於92年4月4
      日發函和平醫院，通知「嚴重急性呼吸道症候群-SARS 」
      已經行政院衛生署於92年3月28日公告為第四類傳染病，
      請該院依傳染病防治法相關規定辦理，主張聯合醫院「違
      反保護他人之法律」。然，聯合醫院究係如何未「依傳染
      病防治法相關規定辦理」而違反保護他人之法律，上訴人
      並未舉證以實其說，其空言主張，自無可採。上訴人另以
      台北地檢署以92年度偵字第2582號對和平院區之院長吳康
      文、主任林榮第 2人涉及廢弛職務行為提起公訴，主張聯
      合醫院所屬之公務員因故意或過失不法侵害人民之權利，
      合於國賠法第2條第2項之情形。惟，上訴人復主張台灣台
      北地方法院判決吳康文2人涉及刑法第130條之廢弛職務罪
      嫌為無罪，與公共設施之設置或管理有欠缺無關。則上訴
      人對其所主張之和平院區設置或管理有欠缺，或公務員因
      故意或過失不法侵害人民之權利，均未提出任何具體證據
      資以證明，其主張自難採信。
    4.依上說明，上訴人未能證明陳秀燕之死亡，係因聯合醫院
      所屬之和平院區「公有公共設施」之設置或管理有欠缺，
      或和平院區所屬之公務員因故意或過失導致陳秀燕死亡，
      上訴人依國賠法第3條第1項、第2條第2項請求聯合醫院及
      台北市政府負賠償責任，即無可採。
七、綜上所述，上訴人之主張並無可採，從而，被上訴人依國賠
    法第3條第1項、第2條第2項、民法第195條等規定，訴請被
    上訴人應連帶賠償其非財產上損害150萬元及加計法定遲延
    利息，為無理由，應予駁回。是則原審為上訴人敗訴之判決
    ，於法並無不合。上訴意旨指摘原判決不當，求予廢棄改判
    ，為無理由，應予駁回。
八、本件事證已臻明確，兩造其餘攻擊或防禦方法，經本院審酌
    後，認均與本件之結論無涉，茲不再一一論述，併予敘明。
九、據上論結，本件上訴為無理由，依民事訴訟法第449條第1項
    、第78條，判決如主文。
中    華    民    國    95    年    10    月    18    日
                    民事第二庭
                        審判長法  官  吳謙仁
                              法  官  李瓊蔭
                              法  官  蘇瑞華
正本係照原本作成。
不得上訴。
中    華    民    國    95    年    10    月    19    日
                              書記官  賴以真


司法院資訊處製作；財團法人民間司法改革基金會備份。
